高雄高等行政法院判決　　　　　　　　　　　　　　　　九十三年度訴字第五二號
　　　　　　　　　　　　　　　.
　　原　　　告　台灣一川金屬建材股份有限公司
　　代　表　人　甲○○董事長
　　訴訟代理人　卓隆燁會計師
　　　　　　　　陳國雄會計師
　　被　　　告　財政部高雄市國稅局
　　代　表　人　乙○○局長
　　訴訟代理人　丙○○
右當事人間因稅捐稽徵法事件，原告不服財政部中華民國九十二年十一月二十四日台
財訴字第０九二００五九六八七號訴願決定，提起行政訴訟。本院判決如左：
　　主  文
原告之訴駁回。
訴訟費用由原告負擔。
　　事  實
甲、事實概要：
    緣原告於民國（下同）八十六年十月至八十七年十一月間，承包千興建設股份有
    限公司（下稱千興公司）投資興建「千興商業綜合大樓」之金屬外牆工程，營業
    額新台幣（下同）二八、九七一、六八六元，涉嫌未依規定開立統一發票予實際
    交易人（定作人），卻開立予非實際交易對象之欽國營造股份有限公司（下稱欽
    國公司）。案經法務部調查局南部地區機動工作組（下稱調查局南機組）查獲，
    移由原處分機關高雄市稅捐稽徵處審理違章成立，乃依稅捐稽徵法第四十四條規
    定，處以經查明認定之總額二八、九七一、六八六元百分之五之罰鍰計一、四四
    八、五八四元；原告不服，申請復查，未獲變更；提起訴願，亦遭決定駁回；遂
    提起本件行政訴訟。
乙、兩造聲明：
一、原告聲明求為判決：
（一）訴願決定及原處分均撤銷。
（二）訴訟費用由被告負擔。
二、被告聲明求為判決：
（一）原告之訴駁回。
（二）訴訟費用由原告負擔。
丙、兩造主張之理由：
壹、原告起訴意旨略謂：
一、原告實際交易對象為欽國公司：
（一）按「認定事實，須憑證據，不得出於臆測，此項證據法則，自為行政訴訟法所
      適用。」改制前行政法院即現之最高行政法院六十一年度判字第七十號著有判
      例。又「行政機關就該管行政程序，應於當事人有利及不利之情形，一律注意
      。」「行政機關應依職權調查證據，不受當事人主張之拘束，對當事人有利及
      不利事項一律注意。」行政程序法第九條及第三十六條分別定有明文。
（二）次按系爭金屬外牆工程，係由原告向欽國公司承攬興建，雙方訂有工程承攬契
      約書可稽，且其工程款，係由欽國公司開立以原告抬頭之支票支付，甚至禁止
      背書轉讓；又原告前負責人林櫻蘭，於九十年九月二十日在被告處所作成談話
      筆錄略以：「（問：「承包工程與何人接洽？有無訂定工程合約？」與李富國
      ，有簽訂合約書、原告確實承包欽國營造公司的工程，至於欽國與千興建設公
      司的關係，原告不知情。」等語；即欽國公司負責人李富國在調查局南機組之
      談話筆錄，略稱：「（問：（提示同前）請你檢視該業務動態狀況表中所列之
      各項工程是否均為欽國公司借牌給起造人施作？）（檢視後答）其中第二頁項
      次二「鳳山龍山寺觀音文化大樓」、項次三「千興建設商業綜合大樓」、項次
      四「亨鼎建設大統名人街」、項次十一「喬皇建設新建大樓」、項次十八「競
      聯建設仁武翠湖城」及項次十九「奇美實業１００ＩＬＢＲ脫水包裝區廠房新
      建」等工程是欽國公司實際承作發包的，另第一頁項次五「旺伸開發大樹鄉靈
      骨塔」簽約後並未發包，其餘均是欽國公司借牌給業主承作並收取借牌費用的
      。」等語，與原告之負責人林櫻蘭於被告處所作成之調查筆錄完全相吻合，足
      見原告所述實際交易對象為欽國公司確為事實，乃被告對上開明顯有利原告之
      證據，隱而不談，顯有違行政程序法第九條、第三十六條規定對當事人有利事
      項亦應注意之本旨，亦有未憑證據認定事實之不法。
二、被告主張欽國公司完工工程明細表「千興商業綜合大樓」工程部分記載工程造價
    四一一、五二九、八００元、百分比（即收取借牌費率）二．一％，服務費八、
    五四二、一二六元係屬借牌之服務費部分：
（一）查原告所承包上述欽國公司承攬之外牆工程，有關請款方式係依雙方所訂定承
      攬契約書內所載（甲方）欽國公司向千興公司請款日為十日請款。原告（乙方
      ）於每月請款日前，就請款項目、數量、金額至甲方工地辦理請款，每月二十
      五日至甲方公司請款，就此部分原告依該承攬合約書所載，按施工後自八十六
      年十月三十日起陸續計十四次向（甲方）欽國公司請款，請款時，原告即依營
      業稅法相關規定開立統一發票交予欽國公司，而該公司亦開立華南銀行赤崁分
      行之支票或以現金交予原告，總計三０、四二０、二七０元（含稅），足證原
      告有承包之事實並已依營業稅法第三十二條之規定開立統一發票予實際買受人
      欽國公司。
（二）系爭千興商業綜合大樓新建工程之金屬外牆工程，並非建物之主結構體，亦非
      營造廠之專門業務範疇，業主無庸透過營造廠商，即能自行發包，根本無向欽
      國公司借牌並支付借牌費用之必要，足堪認定欽國公司確有向業主承攬上開工
      程，再予轉包下游廠商（即原告）之事實。被告未審上情，有未憑證據認定事
      實之不法；訴願決定理由率以：「本件案關欽國公司會計楊麗芳，於八十九年
      八月二十二日在調查局南機組作證筆錄供稱欽國公司確有出借牌照之情事。」
      為由，執為維持之依據，亦有不合。按系爭工程並非主結構體，被告認定系爭
      工程係千興公司自行發包給原告承攬，惟根據其認定之型態，千興公司既自行
      發包給原告，即與借牌興建交易型態不合，但被告又不說明，千興公司為何支
      付借牌費用予欽國公司，足見被告認定系爭工程為千興公司自行發包與原告，
      又認定千興公司因系爭工程而向欽國公司借牌並支付借牌費用，其認定之事實
      ，顯然前後矛盾。次查欽國公司會計楊麗芳之筆錄是否實在為待證事項，則於
      原告已提出與欽國公司有實際交易之證據下，被告及訴願決定機關一再僅憑該
      筆錄所載，擅認欽國公司之所有交易對象，均應以非實際交易對象論處，自顯
      有未憑證據認定事實之不法。再按千興公司是否向欽國公司借牌興建主結構體
      工程，雙方權益如何約定，原告確實不知情，亦無權過問，縱被告之認定屬實
      ，仍僅屬千興公司與欽國公司兩者私下約定之行為。其於系爭金屬外牆工程，
      原告確實向欽國公司承包，雙方互訂承攬契約書及實際給付之事實，俱如前述
      ，該二公司私下之約定，顯與原告無關，自無作為本件處分依據之理。又系爭
      外牆工程並非建物之主結構體，並非營造廠專門業務範疇，既為被告所不爭執
      ，則本件重點在系爭外牆工程因業主千興公司前已委由欽國公司承攬，即無再
      委由原告承攬之可能，否則豈非造成千興公司重複發包工程之問題，則欽國公
      司承攬系爭工程後，轉發包由原告承攬，此種次承攬型態，俯拾皆是。況被告
      一再指摘系爭外牆工程為借牌項目，但系爭工程既非營造廠專門業務，千興公
      司倘若並未委由欽國公司承攬，為何不直接委由原告承攬，即可免予支付任何
      借牌費用，足見被告認定系爭工程乃千興公司甘願先委由欽國公司承攬，並支
      付借牌費用後，再轉由原告承攬，此一作法，嚴重悖離經驗法則，明顯出於臆
      測，訴願決定對此不合理現象不能提出其論據，徒以上開理由相繩，均非有合
      。
三、被告主張欽國公司開立以原告為受款人之禁止背書支票，有千興公司之負責人葉
    碩堂之背書，且其中八十八年二月兌領之二張支票（ＳＢ0000000及ＳＢ
    0000000號，支票金額各一、五００、０００元），係由定作人千興公司
    開立予原告部分：
（一）按營建業之景氣，自八十二年至九十年間逐年走下坡，近來因政府購屋低利政
      策及鋼筋、砂石飆漲，略見回春，但行為時之八十六年至八十八年間，營建業
      之景氣跌至谷底，業者面臨存亡關頭，發生財務危機者，比比皆是。原告於行
      政救濟階段一再陳述，欽國公司之財務狀況不佳，八十八年七月間已遭銀行拒
      絕往來，被告亦可向票據交換所調閱欽國公司相關信用資料，即知原告所言不
      假。故行為時原告取得欽國公司開立之支票，為確保施作工程之款項可以收回
      ，自有要求他人背書之必要。另千興公司之負責人葉碩堂，為促使工程順利進
      行，同意以個人名義為欽國公司背書，符合一般經驗法則及論理法則。被告徒
      以上開支票有葉碩堂背書，執為認定原告之實際交易對象為千興公司之依據，
      證據力明顯不足。
（二）又欽國公司財務狀況不佳，並發生財務危機情事，業據欽國公司會計楊麗芳於
      八十九年八月二十二日在調查局南機組所做之談話筆錄之內容，足資證明原告
      所言屬實。依楊麗芳談話筆錄略以：「詢問人問：『經本組調查，你曾經兼任
      欽國公司會計工作，詳情為何？』，楊麗芳回答：『八十五年間（詳細時間我
      已記不清楚）因欽國公司會計人員離職，於是李富國要我兼任欽國公司會計工
      作，一直至八十八年一月欽國公司停業為止。』」等語，與原告所述情形相吻
      合。
（三）前項千興公司所開立二張支票之兌領日期八十八年二月，與欽國公司會計楊麗
      芳所述欽國公司在八十八年一月停業之日期相吻合，故上開二張支票，不僅不
      能證明原告實際交易對象並非千興公司，反而更能證明實際交易對象為欽國公
      司。被告認定欽國公司為出借牌照之營造公司是否真實，原告本無置喙餘地，
      但欽國公司會計楊麗芳之談話筆錄，業已指明欽國公司於八十八年一月停業，
      倘認並非經營不善發生財務危機而停業，即有嚴重悖離一般經驗法則之情。蓋
      被告既認定欽國公司涉嫌借牌為真實，則欽國公司僅係坐收服務費之利益，且
      欽國公司並無聘僱人員，自亦不會產生費用，揆諸一般經驗法則，實無辦理停
      業之理。足見原告主張欽國公司財務狀況不佳，發生財務危機，足堪認定。原
      告八十八年二月兌領之二張支票（ＳＢ0000000及ＳＢ0000000
      號，支票金額各一、五００、０００元）之所以由千興公司開立予原告，係承
      攬人發生財務危機，因原告確有在工地投入材料，千興公司基於讓工地順利進
      行，同意先行墊付原告施作之工程款，再由千興公司自應支付欽國公司之款項
      扣抵，顯與營造業發生財務危機之實務處理相吻合。此外，上開二張支票之兌
      領日期在八十八年二月，亦與欽國公司八十八年一月停業之日期相吻合，足見
      原告所稱欽國公司發生財務危機為真實。
四、再按財政部為符合司法院釋字第三三七號解釋意旨，以八十三年七月九日台財稅
    字第八三一六０一三七一號函頒訂之處理原則：「一、．．．（一）取得虛設行
    號發票申報扣抵之案件：．．．２、有進貨事實者：(1)進貨部分，因未取得實際
    銷貨人出具之憑證，應依稅捐稽徵法第四十四條規定處以行為罰。」惟其規定，
    係專指虛設行號之行為而言，對於營業人兼為虛設行號之行為者，其為虛設行號
    行為部分，固有上開規定之適用，但其兼有實際交易行為者，就該有實際交易之
    兩造營業人，既無違法行為可言，自應核實認定，不得擅予處罰。查系爭金屬外
    牆工程之實際交易對象確為欽國公司，業如前述，原告開立發票予該公司，並已
    實際繳納營業稅款，符合稅法規定，依上開司法院解釋，即無裁處行為罰之餘地
    。
五、末按本件原告並無過失之責任條件，依司法院釋字第二七五號解釋意旨，應予不
    罰。
（一）按「應受行政罰之行為，法律無特別規定時，雖不以出於故意為必要，仍須以
      過失為其責任條件‧‧‧，於行為人不能舉證證明自己無過失時，即應受處罰
      。」司法院釋字第二七五號解釋在案。而所謂「過失」，參諸刑法第十四條規
      定，指按其情節應注意，並能注意而不注意者。查欽國公司是否係出借牌照之
      行號或其他兼為虛設行號之業務與原告無關，亦無從知悉，況原告係於八十六
      年八月五日與欽國公司簽訂承攬契約承包上項工程，據被告於復查決定書所載
      ，欽國公司於八十四年起即出借牌照與他人使用，則稽徵機關應立即於八十四
      年間公告週知該欽國公司為出借牌照之商號，讓正常營業人有所警惕，今稅捐
      稽徵機關並未公佈其有不法情事，原告確實不知情，且承包上開工程款項之給
      付，亦由欽國公司開立支票為給付之工具，原告顯已極盡注意之能事，該欽國
      公司縱兼有出借牌照或其他虛設行號之行為，原告仍無應注意、能注意而不予
      注意之過失責任條件，依前開司法院解釋意旨，應予不罰。
（二）退萬步言，縱謂被告指摘千興公司向欽國公司借牌並支付借牌費用，洵堪認定
      ，然此不過為該二公司之借牌興建行為，與原告並無關連，換言之，千興公司
      將系爭工程先委由欽國公司承攬，不問其原因究為實際承攬或借牌興建之作為
      ，終非原告之作為，自不得作為處罰原告之依據。又原告開立發票並無短漏，
      交付實際交易對象，不會增加作業成本，原告實無任何理由，開立發票竟不交
      付予實際交易對象，且原告在同一工地所承攬之二棟不同建築物工程，其工程
      項目及範圍不同，且係分別向千興公司及欽國公司所承攬，倘若系爭工程千興
      公司尚未委由欽國公司承攬，原告自得向其承攬，然本件原告所為之承攬為何
      捨千興公司而就欽國公司，豈非悖離交易常情，足見本件原告主張不問千興公
      司與欽國公司基於何種理由，達成承攬系爭工程合意，因千興公司業已將工程
      委由欽國公司承攬，原告僅得自欽國公司承攬，洵堪認定。被告未審原告並無
      過失之責任條件，一味否准變更，自屬違法，應予撤銷。
（三）被告另指稱欽國公司接受千興公司將其員工掛名為欽國公司之員工，暨欽國公
      司自華南銀行赤崁分行開立支票予原告，但其資金均自該分行千興公司之負責
      人葉碩堂帳戶轉帳而來等理由，並不足證明原告之實際交易對象為千興公司。
      蓋被告上開理由是否真實，原告並無置喙餘地，縱被告非認定千興公司與欽國
      公司間涉嫌借牌行為不可，被告於未能證明原告有任何違法之行為下，竟擅予
      處罰，亦有未合。按借牌行為涉及高度機密，依一般經驗法則，千興公司及欽
      國公司不可能對原告或任何人，自承此種掛名員工暨承攬人之資金如何而來等
      虛偽安排；復因李富國談話筆錄明白指出系爭工程係由欽國公司發包承作，並
      與原告負責人之談話筆錄相吻合，被告上開理由顯不能證明原告之實際交易對
      象為千興公司，亦不能苛責原告有任何違法或過失之責任條件，是其對本件處
      分，自屬非法。
（四）被告援引台灣高雄地方法院九十一年度（誤載為九十二年度）訴字第二五七二
      號判決，認定李富國出借牌照為真實乙節。惟查該判決係檢察官提起公訴，經
      上開判決免訴，其內容與系爭千興建設商業大樓無關，被告自不得比附援引，
      顯見其不能證明原告有任何違法行為。又被告援引鈞院九十二年度訴字第一０
      六一號判決為本件處分依據乙節；惟查上開判決係基銘工程有限公司承包王豪
      建設股份有限公司，並非李富國談話筆錄所載由欽國公司自行發包承作之工程
      ，顯與本件系爭千興建設商業大樓之工程，係由欽國公司發包承作，其案情完
      全不同，被告率以比附援引，明顯不合。
貳、被告答辯意旨略謂：
（一）查欽國公司負責人及宗翰工程有限公司（下稱宗翰公司）實際負責人李富國，
      自八十四年起至八十八年間，明知依營造業管理規則第三十一條第一項第三款
      規定不得將營造登記證書借與他人使用，卻連續將欽國公司及宗翰公司之營造
      業執照出借予公司或個人，而以欽國公司及宗翰公司為名義上之承攬人，收取
      工程造價千分之十二至千分之十五不等之借牌費用；另訴外人李富國雖明知欽
      國公司並未實際承攬前述各項工程，卻作成不實之工程合約書、開工及完工報
      告書，在業務上作成執照申請書，登載為承造人，核其所為係觸犯刑法偽造、
      登載、行使不實文書及稅捐稽徵法幫助他人逃漏稅捐等罪，業經台灣高雄地方
      法院檢察署偵查終結提起公訴，並經台灣高雄地方法院判決確定在案，有台灣
      高雄地方法院檢察署檢察官八十九年度偵字第二五八二三號起訴書及台灣高雄
      地方法院九十一年度（誤載為九十二年度）訴字第二五七二號判決書附卷足憑
      。同時，業主借牌後即自行發包，並由業主自行向下包蒐集統一發票後郵寄交
      給欽國公司作為進項扣抵，而欽國公司則依業主要求之金額、品名、日期開立
      統一發票給業主。又欽國公司借牌予他人，而為彌縫卸責之計，乃以欽國公司
      名義，於金融機構開立帳戶後，即將存摺、印章交供借牌廠商運用，以存入工
      程款假造借牌廠商付款給欽國公司之證明，並由此帳戶之資金支付貨款給予小
      包商，以此製造公司有施工及發包之假象，此有訴外人李富國及欽國公司會計
      楊麗芳於調查局南機組之詢問筆錄附卷可證，而按檢調單位查扣之欽國公司完
      工工程明細表「千興商業綜合大樓」工程部分，記載工程造價四一一、五二九
      、八００元、百分比（即收取借牌費率）二．一％，服務費八、五四二、一二
      六元。職是，本案系爭工程如係欽國公司承作，業主千興公司應無另行支付服
      務費之理，本件原告雖提示欽國公司支付工程款之支票十三紙，主張確有承包
      欽國公司工程，惟查其中二張（ＳＢ0000000及ＳＢ0000000，
      支票金額各為一、五００、０００元）卻係業主千興公司開立華南商業銀行赤
      崁分行存款帳號000000000之支票，其餘十一張支票雖由欽國公司開
      立同一分行存款帳號000000000之支票付款，然皆經千興公司負責人
      葉碩堂背書後交付。同時上開欽國公司在該分行存款帳號000000000
      帳戶之資金，亦均由同一分行葉碩堂之存款帳號000000000帳戶轉帳
      存入，此有華南商業銀行赤崁分行九十二年五月十九日（九二）華赤字第一五
      六號函及存款往來明細表可佐，足見本案「千興商業綜合大樓」新建工程，並
      非欽國公司所承攬，而欽國公司自無將該工程之金屬外牆工程委由原告施作情
      事，原告竟開立統一發票予欽國公司，違章事實堪認，故原告徒以系爭金屬外
      牆工程，原告與欽國公司雙方訂有工程承攬契約書，並取得欽國公司開立之支
      票十三張，執為確有承包欽國公司工程之理由，尚難資為其有利之認定。至原
      告訴稱依雙方訂定承攬合約書規定，欽國公司係於每月十日向業主請款，而原
      告於每月二十五日向欽國公司請款，則其給付原告之部分支票，具有業主之負
      責人葉碩堂背書，及因欽國公司因財務調度發生困難，業主為確保工程得以順
      利進行，同意代墊工程款項等情與一般商業交易行為無悖云云，顯係事後卸責
      之詞，委無可取。
（二）復按證人在調查機關調查中及在檢察官偵查中所為之陳述，據其陳述所作成之
      筆錄，非不得作為文書證據，作為認定事實之憑據，改制前行政法院即現之最
      高行政法院八十八年度判字第三四一二號判決參照。本件訴外人李富國及楊麗
      芳並非當事人，其陳述之性質應係證人之陳述，而證人在調查機關調查中及在
      檢察官偵查中所為之陳述，據其陳述所作成之筆錄，非不得作為文書證據，作
      為認定事之憑據。又查該案李富國因違反商業會計法，經檢察官提起公訴雖經
      台灣高雄地方法院九十二年度訴字第二五七二號判決免訴，惟其理由略以：「
      審核本案檢察官起訴之犯罪事實，與前述已判決確定之該案（台灣台中地方法
      院八十七年度訴字第二七三０號判決）犯行事實，時間緊接（俱在八十四年間
      起至八十八年間止）、犯罪手法同一（均以被告自任為負責人之欽國公司、宗
      翰公司以收集發票做為不實之進項扣紙憑證，再由李富國製作不實銷項發票，
      藉此幫助借牌經營之公司或個人逃漏稅捐，顯係基於概括犯意為之；而所犯之
      刑法第二百十六條、第二百十五條行使業務上登載不實文書罪、商業會計法第
      七十一條第一款之『商業負責人不實填製會計憑證罪』及稅捐稽徵法第四十三
      條第一項之幫助逃漏稅捐罪等罪名，俱屬犯罪構成要件相同之罪名，核屬連續
      犯，為裁判上一罪，依審判不可分原則，該案判決之效力，應及於全部犯罪事
      實，揆諸前揭說明，爰不經言詞辯論，逕為諭知免訴之判決。」是被告援引前
      開證人李富國及楊麗芳於調查局南機組所作成之詢問筆錄及前述自行調取之資
      料，作為原告本件違規事實之證據，核與證據法則，並無不合。是原告舉台北
      高等行政法八十九年度訴字第一四七號判決，指摘僅以檢察官起訴書及證人在
      調查局南機組之筆錄為憑，即遽以對交易之相對人予以追補稅款及處罰，認事
      用法，顯有違誤乙節，要無可採。
（三）至於原告訴稱財政部為符合司法院釋字第三三七號解釋意旨，雖以八十三年七
      月九日台財稅字第八三一六０一三七一號函頒訂之處理原則，惟其規定，係專
      指虛設行號之行為而言，系爭金屬外牆工程之實際交易對象確為欽國公司，原
      告開立發票予該公司，並已實際繳納營業稅款，符合稅法規定，依上開司法院
      解釋意旨，即無裁處行為罰之餘地，以及欽國公司是否係出借牌照之虛設行號
      ，無從知悉，且確實不知情，且由欽國公司開立支票為工程款之給付，原告已
      極盡注意之能事，依司法院釋字第二七五號解釋，應予不罰云云；惟查，稅捐
      稽徵法第四十四條所謂「依法」，係指營業稅法第三十二條第一項：「營業人
      銷售貨物或勞務，應依本法營業人開立銷售憑證時限表規定之時限，開立統一
      發票交付買受人」規定而言，而所謂「他人」，則指貨物或勞務之直接買受人
      或直接銷售人，不包括直接買受人或直接銷售人以外之他人。據此，營利事業
      未依「營業人開立銷售憑證時限表」之規定，給予「直接買受人」憑證或自「
      直接銷售人」取得憑證，即構成稅捐稽徵法第四十四條之違法行為。又按「人
      民違反法律上之義務而應受行政罰之行為，法律無特別規定時，雖不以出於故
      意為必要，仍須以過失為其責任條件。但應受行政罰之行為，僅須違反禁止規
      定或作為義務，而不以發生損害或危險為其要件者，推定為有過失，於行為人
      不能舉證證明自己無過失時，即應受處罰。」為司法院釋字第二七五號解釋所
      明示，本件原告施作工程，對於定作人不得諉為不知，則其開立發票予非實際
      交易對象，縱非故意，疏失之責亦屬難卸，則按上開解釋意旨，自應依稅捐稽
      徵法第四十四條規定處以經查明認定之總額百分之五罰鍰。故其主張，並不足
      採。
（四）末查，原處分係以他人借用欽國公司之名義承包千興公司投資興建「千興商業
      綜合大樓」工程，而欽國公司既非實際承包商，自無將該工程之金屬外牆工程
      委由原告施作情事，是就原告開立統一發票予欽國公司論究，已如前述，而今
      原告訴稱系爭千興商業綜合大樓新建工程之金屬外牆工程，並非建物之主結構
      體，亦非營造廠之專門業務範疇，業主無庸透過營造廠商，即能自行發包，根
      本無向欽國公司借牌並支付借牌費用之必要云云，適足以證明原告知悉「千興
      商業綜合大樓」工程，自始即由業主千興公司自行僱工施作，卻由原告開統一
      發票予欽國公司，足證本件原告未依規定開立統一發票予實際買受人無疑。
（五）綜上所述，原告承包千興公司投資興建「千興商業綜合大樓」新建工程中之金
      屬外牆工程，未依規定開立統一發票，卻開立統一發票予非實際交易對象欽國
      公司申報扣抵，違章事證明確，原處分依稅捐稽徵法第四十四條規定，以經查
      明認定之總額二八、九七一、六八六元處百分之五之罰鍰計一、四四八、五八
      四元，認事用法，尚無不合。
　　理  由
壹、程序部分：
    按營業稅於八十八年一月十三日修正財政收支劃分法第八條第一項第四款規定改
    為國稅，惟財政部所屬各地區國稅局仍自同年七月一日起委託各直轄市、縣（市
    ）政府所屬稅捐稽徵處代徵，並由財政部報經行政院核准在案。嗣行政院復於八
    十九年六月十六日以台八十九財一七五五七號函核定自九十二年一月一日起，將
    委託各直轄市、縣（市）政府所屬稅捐稽徵處代徵之營業稅相關業務，收歸由財
    政部所屬各地區國稅局自徵。本件原處分機關高雄市稅捐稽徵處與原告間因稅捐
    稽徵法行政訴訟案件，因上開業務之調整，茲由財政部高雄市國稅局承受高雄市
    稅捐稽徵處營業稅相關業務，是原告以財政部高雄市國稅局為被告，提起本件訴
    訟，即無不合，合先敘明。
貳、實體部分：
一、按「營利事業依法規定應給與他人憑證而未給與，應自他人取得憑證而未取得，
    或應保存憑證而未保存者，應就其未給與憑證、未取得憑證或未保存憑證，經查
    明認定之總額，處百分之五罰鍰。」稅捐稽徵法第四十四條定有明文。次按「營
    利事業應保持足以正確計算其營利事業所得額之帳簿憑證及會計紀錄。前項帳簿
    憑證及會計紀錄之設置、取得、使用、保管、驗印、會計處理及其他有關事項之
    管理辦法，由財政部另定之。」「對外營業事項之發生，營利事業應於發生時自
    他人取得原始憑證，如進貨發票，或給與他人原始憑證，如銷貨發票。．．．前
    項所稱營業事項包括營利事業之貨物、資產、勞務等交易事項。」復分別為所得
    稅法第二十一條及稅捐稽徵機關管理營利事業會計帳簿憑證辦法第二十一條第一
    項前段、第二項所明定。是營業人有交易之事實，即需依規定取得實際交易對象
    開立之進貨憑證，或給與對方銷貨憑證，若未取得或給與憑證，即屬違章行為，
    其理甚明。
二、本件原告於八十六年十月至八十七年十一月間，承包千興公司投資興建「千興商
    業綜合大樓」新建大樓之金屬外牆工程，銷售額二八、九七一、六八六元，未依
    規定開立統一發票予該實際買受人（定作人），卻開立予非實際交易對象之欽國
    公司。案經調查局南機組查獲，通報原處分機關高雄市稅捐稽徵處審理違章成立
    ，乃依稅捐稽徵法第四十四條規定，處以經查明認定之總額二八、九七一、六八
    六元百分之五之罰鍰計一、四八四、五八四元之事實，有統一發票、專案申請調
    檔統一發票查核清單、合約書、欽國公司完工工程明細表、欽國公司業務動態狀
    況表、欽國公司代表人與會計即訴外人李富國與楊麗芳接受調查局南機組約談所
    作詢問筆錄、台灣銀行所提供原告設於該行三民分行存款明細分類帳、華南銀行
    所提供欽國公司設於該行活期性存款交易明細分類帳、欽國公司與千興公司以土
    地銀行作資金往來之取款電匯資料等附於原處分卷可稽，並經兩造分別陳明在卷
    ，揆諸首開規定，被告之處分尚屬有據。
三、原告雖主張承包系爭工程，係與欽國公司簽約，工程合約與一般工程合約無異，
    工程款亦向欽國公司請款並由欽國公司簽發該公司名義支票支付，本件實際交易
    對象確為欽國公司，原告於取得工程款後，開立銷貨發票與欽國公司，並無違反
    稅捐稽徵法第四十四條規定；至欽國公司是否出借牌照與千興公司，乃該二公司
    內部行為，且千興公司既刻意以外觀合法手續隱瞞其借牌行為，原告即無從知悉
    ，本件原告承包工程時已盡相當之注意義務，並無故意過失，被告科處原告罰鍰
    ，顯非適法云云。
四、惟查：
（一）欽國公司代表人即訴外人李富國於調查局南機組約談時供稱：「業主借牌後即
      自行發包，欽國公司僅負責申請使（用執）照及建（造執）照，及土木技師簽
      證並未實際承作，至於統一發票則係由業主自行向下包蒐集後郵寄交給欽國公
      司作為進項扣抵，而欽國公司則依業主所要求之金額、品名、日期開立統一發
      票給業主。」「上開扣押物記載之內容為欽國公司八十三年至八十六年間出借
      公司牌照給其他公司施作工程之實際情形，上開動態狀況表中『起造人建設公
      司』欄係記載向欽國公司借牌承包工程之廠商，『工程地點』欄係記載工程施
      工地點。『工程名稱說明』欄係記載承包工程之名稱，『工程造價』欄係記載
      建築執照上登載建造價格，『合約價格』欄係記載起造人與欽國公司雙方訂定
      承攬契約之金額，『百分比』欄係記載借牌費用之比例，『服務費』欄係記載
      約定借牌費用。『服務費用』欄金額之計算公式為合約價格乘以百分比欄之比
      例，．．．。」「上開資料（欽國公司完工工程明細表）記載之內容為欽國公
      司八十三年至八十五年間出借公司牌照給其他公司施作工程之實際情形，上開
      欽國營造股份有限公司業務部業務動態狀況表即係根據欽國營造（股）公司完
      工程明細表彙整而成，上開扣押物中記載內容包括借牌業主之名稱、欽國營造
      股份有限公司業務部業務動態況表各欄記載之資料、開戶銀行、合約金額、借
      牌費用佔合約金額比例、．．．該工程欽國公司取得之進項及銷項發票之金額
      及字軌號碼。．．．。」等語（詳調查局南機組八十九年八月三十日詢問筆錄
      ）；又欽國公司會計楊麗芳亦於調查局南機組約談時陳稱「．．．上開扣押物
      中記載內容包括借牌業主之名稱、上開欽國營造股份有限公司業務部業務動態
      狀況．．．」「欽國公司出借牌照實際並未承作工程，所以進項發票均由借牌
      建設公司向實際承作之小包商索取，再郵寄給欽國公司申報扣抵進項。」「欽
      國公司虛開發票給借牌公司後，借牌公司會依發票金額開立付款支票存入本公
      司特別為借牌工程案而開設之銀行帳戶，假造借牌公司付款給欽國公司之證明
      ，再將款項付給小包商，假造欽國公司付款給小包商之證明，實際上前開帳戶
      之存摺、領款印章，欽國公司在開戶後即交由借牌公司保管使用。」「係由欽
      國公司負責人李富國同意出借牌照供他人承作工程。」（詳前八十九年八月二
      十二日詢問筆錄）等語；參諸卷附欽國公司製作之「業務動態狀況表」及「完
      工工程明細表」，均載明依工程造價支付百分之二．一服務費，且包括原告承
      包千興公司投資興建「千興建設商業綜合大樓」新建大樓工程在內；又欽國公
      司確有收取千興公司工程造價四一一、五二九、八００元百分之二．一之借牌
      服務費八、五四二、一二六元（已收部分二、八八０、七０九元），亦有前揭
      欽國公司「完工工程明細表」及葉碩堂即千興公司負責人於華南銀行赤崁分行
      帳號明細表可資佐證，均足認系爭「千興商業綜合大樓」金屬外牆工程乃千興
      公司向欽國公司借牌承建無訛。是訴外人李富國固於調查局南機組詢間時稱「
      ．．．項次三『千興建設商業綜合大樓』．．．等工程是欽國公司實際承作發
      包．．．其餘均是欽國公司借牌給業主承作並收取借牌費用的。」云云及原告
      前任負責人林櫻蘭於九十年九月二十日接受原處分機關談話時雖稱：「（問：
      『承包工程與何人接洽？有無訂定工程合約？』與李富國，有簽訂合約書、原
      告確實承包欽國營造公司的工程，至於欽國與千興建設公司的關係，原告不知
      情。」云云，均與事實不符，而無足採信。
（二）原告雖又主張本件書面契約既係與欽國公司名義簽訂，工程施作期間亦係向欽
      國公司請款，而欽國公司支付工程款交付之票據亦是欽國公司所簽發，復以原
      告之發票均開給欽國公司，因此原告不致懷疑欽國公司係出借牌照之公司云云
      。惟原告所提出之欽國公司支付工程款之支票十三紙，其中十一張支票發票日
      分別為八十七年三月十日至八十七年十月二十五日固由欽國公司開立，並經千
      興建設公司負責人葉碩堂簽名背書，然誠如原告所述：「（問：本件工程究係
      原告直接與欽國公司負責人李富國接觸或是透過其他人介紹？是否有與千興接
      觸？）是原告直接與李富國接觸，並未經他人介紹，在承攬本件工程前也未與
      千興公司有任何接觸。」等語（詳本院九十三年三月二十五日準備程序筆錄）
      ，則原告承攬本件系爭工程，既未經他人介紹，且事前未曾與千興公司有任何
      接觸行為，以訴外人葉碩堂為千興公司負責人，且為業主，焉有為欽國公司因
      支付與其不相關次承攬人工程款支票背書而加重其責任之理？其餘二張即發票
      日八十八年二月二十五日（票號ＳＢ0000000及ＳＢ0000000，
      支票金額各為一、五００、０００元）係訴外人千興公司直接開立予原告，苟
      非千興公司直接發包，何以千興公司直接支付工程款？亦有可議。況如原告所
      述，欽國公司係於八十八年七月發生財務危機，然前開支付工程之支票係分別
      於八十六年十二月二十三日至八十七年十一月九日所開立（詳原證四附表），
      並非原告所稱欽國公司發生財務危機之時；又縱如原告所述係因承攬人欽國公
      司確有發生財務危機，定作人千興公司擔心工程延宕，需由原告繼續施工，始
      有由千興公司負責人葉碩堂在支票背書，甚或由千興公司直接開立支票支付工
      程款等情，然千興公司、欽國公司與原告公司均屬登記有案之公司，縱有上開
      情形，應另訂有契約，以明權利義務範圍，且不致影響各公司會計帳項將來面
      臨稅捐查核勾稽之正確合理性，然原告就此並未能舉證證明三方公司間確有此
      項協議事實存在，是原告主張欽國公司於八十八年七月發生財務危機，因此才
      會請千興公司負責人葉碩堂於欽國公司開立之支票背書並收取千興公司所開立
      金額各一百五十萬元之支票，顯不合常情，且與經驗法則有違，並不足採。
（三）次查，原告因承攬系爭工程雖取得欽國公司簽發之華南商業銀行赤崁分行存款
      之支票，然該帳戶戶名雖為欽國公司，實際上資金均係由千興公司於同一分行
      之存款帳號000000000帳戶轉帳存入等情，亦有華南商業銀行赤崁分
      行九十二年五月十九日（九二）華赤字第一五六號函及存款往來明細表附於原
      處分卷可佐，益證本件工程，實係由千興公司向欽國公司借牌後自行發包原告
      等廠商施作，並非欽國公司所承攬，欽國公司自無將該工程之金屬外牆部分委
      由原告施作情事，至為明顯。
（四）又實際承包人借用出借牌照廠商之牌照，從事工程承包，為符合法令所定營造
      工程廠商之資格，其所定契約，悉以出借牌照之公司之名義為之，並蓋用公司
      印章及交付營利事業登記證影本等以資使用，乃形式上所必然；出借牌照之公
      司既無實際從事工程施作，僅依工程造價之一定比例收取權利金，自無購進材
      料之情形，是非可據以認定實際交易對象為出借牌照之公司。本件原告形式上
      固與欽國公司簽訂工程合約書，惟工程實際並非欽國公司所發包，原告實際亦
      非與欽國公司為交易對象，自不得僅以形式上簽訂之工程合約書即遽認原告實
      際交易對象為欽國公司，是原告起訴主張本件書面契約既係與欽國公司名義簽
      訂，工程施作期間亦係向欽國公司請款，而欽國公司支付工程款交付之票據亦
      是欽國公司所簽發，欽國公司是否係出借牌照之行號或其他兼為虛設行號之業
      務與原告無關，亦無從知悉云云，並不可採。原告既實際與千興公司簽訂工程
      合約並施作金屬外牆工程，則於工程請款時自應依法開立統一發票予千興公司
      ，而原告卻開立統一發票予非實際交易對象之欽國公司，其違章事實明確，原
      處分依稅捐稽徵法第四十四條規定，處以經查明認定之總額二八、九七一、六
      八六元百分之五之罰鍰計一、四八四、五八四元，依法並無不合。
（五）又按「人民違反法律上之義務而應受行政罰之行為，法律無特別規定時，雖不
      以出於故意為必要，仍須以過失為其責任條件。但應受行政罰之行為，僅須違
      反禁止規定或作為義務，而不以發生損害或危險為其要件者，推定為有過失，
      於行為人不能舉證證明自己無過失時，即應受處罰。」司法院釋字第二七五號
      解釋甚明。另司法院釋字第五０三號解釋亦謂：「納稅義務人違反作為義務而
      被處行為罰，僅須其有違反作為義務之行為即應受處罰；．．．。」準此，除
      非行為人能舉證證明自己無過失，否則僅須其有違反作為義務之行為即推定其
      有過失，而應受處罰。茲查，稅捐稽徵法第四十四條係就營利事業違反應依法
      規定給與他人憑證而未給與等作為義務，所為處罰規定，而該條所謂「依法」
      ，係指營業稅法第三十二條第一項：「營業人銷售貨物或勞務，應依本法營業
      人開立銷售憑證時限表規定之時限，開立統一發票交付買受人」規定而言，而
      所謂「他人」，則指貨物或勞務之直接買受人或直接銷售人，不包括直接買受
      人或直接銷售人以外之他人。據此，營利事業未依「營業人開立銷售憑證時限
      表」之規定，給予「直接買受人」憑證或自「直接銷售人」取得憑證，即構成
      稅捐稽徵法第四十四條之違法行為。故參諸上述司法院釋字第二七五號解釋及
      第五０三號解釋，除非原告能舉證證明自己開立發票給欽國公司之行為，並無
      過失，否則其對違反稅捐稽徵法第四十四條規定之作為義務，即推定其有過失
      ，而應受處罰。經查欽國公司實際並無承攬千興公司投資興建「千興商業綜合
      大樓」工程，自無從將其中金屬外牆部分工程委由原告承攬。易言之，欽國公
      司並非系爭工程之原告直接交易對象，是原告未依規定給予直接交易對象憑證
      ，卻開立統一發票與非直接交易對象之欽國公司，稽其所為縱無故意，亦難謂
      無過失，揆諸司法院解釋意旨，自應予以處罰。原告所辯其並無違反稅捐稽徵
      法第四十四條之情事云云，並不可採。
五、綜上所述，原告前開主張既不可採，則被告依稅捐稽徵法第四十四條規定，以查
    明認定之總銷售額二八、九七一、六八六元，科處百分之五之罰鍰計一、四八四
    、五八四元，揆諸首開規定，並無不合；復查決定及訴願決定遞予維持，亦無違
    誤；原告起訴意旨求為均予撤銷，為無理由，應予駁回。兩造其餘攻擊防禦方法
    與本件判決之結果均不生影響，自無逐一論述之必要，併此敘明。
據上論結，本件原告之訴為無理由，爰依行政訴訟法第一百九十五條第一項後段、第
九十八條第三項前段，判決如主文。
中　　　華　　　民　　　國    九十三　　年　  　四　　　月　　  二十　　日
                              高雄高等行政法院第三庭
                                          審判長法官   江幸垠
　      　　　　　　　　　　　            法      官   林石猛
     　   　　　　　　　　　　　          法      官   戴見草
右為正本係照原本作成。
如不服本判決，應於判決送達後二十日內向本院提出上訴書狀，其未表明上訴理由者
，應於提起上訴後二十日內向本院提出上訴理由書（須按對造人數附繕本）；如於本
判決宣示或公告後送達前提起上訴者，應於判決送達後二十日內補提上訴理由書（須
附繕本）。未表明上訴理由者，逕以裁定駁回。
提起上訴應預繳送達用雙掛號郵票七份（每份三十四元）。
中　　　華　　　民　　　國    九十三　　年　  　四　　　月　　  二十　　日
                                          法院書記官   嚴寶明
